臺灣臺南地方法院刑事判決
109年度訴字第767號
公  訴  人  臺灣臺南地方檢察署檢察官
被      告  李如霖



上列被告因違反毒品危害防制條例案件，經檢察官提起公訴（10
9年度毒偵字第251號、第418號、第1143號），本院判決如下：
        主  文
本件公訴不受理。
        理  由
一、公訴意旨略以：被告李如霖基於施用第一、二級毒品之犯
　　意，先後為下列施用毒品行為：
　㈠於民國108年11月9日22時許，在臺南市○○區○○街000巷0
　　0號住處內，以將第一級毒品海洛因（以下簡稱海洛因）加
    水置入針筒注射身體之方式，施用海洛因1次，嗣經警於108
    年11月11日21時8分許，採其尿液送驗，結果呈嗎啡、可待
    因陽性反應，始查悉上情。
  ㈡於109年2月15日22時許，在臺南市永康交流道附近，以將海
    洛因及第二級毒品甲基安非他命（以下簡稱甲基安非他命）
　　混合置入針筒注射身體之方式，同時施用海洛因及甲基安非
    他命1 次。嗣其駕駛自小客車，於109 年2 月15日23時許，
    無故停在臺南市永康區中正南路與尚頂路間，為警上前盤查
    ，當場查獲海洛因4包（毛重3.9公克、4公克、3.9公克、1.
    5公克）、甲基安非他命3包（毛重0.8公克、0.7公克、0.
　　8公克）、分裝袋1包、電子磅秤1台、注射針筒2支等物，並
    經其同意採集尿液送驗，結果呈現嗎啡、可待因、甲基安非
    他命、安非他命陽性反應，始查悉上情。
  ㈢於109年4月29日16、17時許，在臺南市永康區某處，以將海
    洛因及甲基安非他命混合置入針筒注射身體之方式，同時施
    用海洛因及甲基安非他命1次。嗣其駕駛自小客車，於109 
    年4月29日19時45分許，在臺南市○○區○○路000號前違規停車
    ，為警上前盤查，當場查獲海洛因2包（毛重0.27公克
　　、2.9公克）、甲基安非他命2 包（毛重1.93公克、0.63公
　　克）及吸食器1 組等物，並經其同意採集尿液送驗，結果呈
    現嗎啡、可待因、甲基安非他命及安非他命陽性反應，始查
    悉上情。
二、按刑事訴訟法第303條第1款規定，案件有起訴之程序違背規
    定之情形者，應諭知不受理之判決。此所稱起訴之程序違背
    規定，係指檢察官提起公訴之訴訟行為於程序上有違法律之
　　規定而言。又同條規範起訴程序違背規定之情形，第1款係
    概括規定，其餘為列舉規定，其中第3款、第5款有屬檢察官
    「起訴後」始發生情事變更事由，致法院不能為實體判決之
    情形。基於相同解釋，第1款「起訴之程序違背規定」，無
    須侷限於起訴時為斷，因起訴後始發生之情事變更事由，致
    法院不能為實體上之審理及實體判決者，亦屬之（最高法院
    刑事大法庭109年度台抗大字第1771號裁定參照）。
三、毒品條例於87年修正公布時，對於施用毒品者，認其係具有
    「病患性犯人」之特質，採行「觀察、勒戒或強制戒治」以
    戒除其身癮之單軌戒毒程序，嗣於97年4月30日修正公布第
    24條，新增「附命完成戒癮治療緩起訴」制度，期以社區醫
    療處遇替代監禁式治療，使衷心戒毒之施用毒品者得以維持
    正常家庭與社會生活，而確立上開 2程序並行之雙軌模式。
    迨本次毒品條例修正，復強調「治療勝於處罰」、「醫療先
    於司法」之刑事政策，強化觀察、勒戒或強制戒治處分、命
    附條件緩起訴處遇措施與監禁刑罰間之交替運用，使之相輔
    相成，以助施用毒品者重生。而施用毒品者之成癮性、施用
    動機或生活環境各有不同，修正前就機構外處遇，僅有附命
    完成戒癮治療之單一模式，若不分個案情節、無論有否醫療
    必要，一律施以戒癮治療，顯然過於僵化而缺乏彈性，故除
    以往之「觀察、勒戒或強制戒治」及「附命完成戒癮治療緩
    起訴」雙軌制處遇外，更賦予檢察官得依個案情形，以刑事
    訴訟法第253條之2第1項第4款至第6款或第8款規定，給予施
    用毒品者繳納處分金、義務勞務、心理輔導或其他預防再犯
    措施為附條件之緩起訴處分，俾其能經由多元化之緩起訴處
    遇，有效並適當戒除毒癮而澈底擺脫毒品危害。從而，修法
    後既已賦予檢察官視個案不同而為觀察、勒戒或附條件緩起
    訴（含戒癮或毋庸戒癮之條件）之裁量，復涉施用毒品者人
    身自由之剝奪及受多元處遇之選擇，攸關其權益，故法院視
    個案情形，如認檢察官未及審酌被告有無不適合附命完成戒
    癮治療等緩起訴處分之情形，而逕予裁定觀察、勒戒，顯屬
    不利或有失公平者，自得認起訴之程序違背規定，且無從補
    正而為不受理之判決，俾由檢察官再行斟酌而為適法之裁量
    （最高法院刑事大法庭109年度台抗大字第1771號裁定參照
    ）。 
四、毒品危害防制條例第20條第3項、第23條第2項、第24條於10
    9年1月15日修正公布，且新增第35條之1規定，依同條例第3
    6條規定，除同條例第24條之施行日期，由行政院定之外（
    現尚未施行），同條例第20、23條等規定，已於本案被告行
    為後之同年7月15日施行。茲就現行毒品危害防制條例規定
    適用情形說明如下：
  ㈠犯施用第一級、第二級毒品罪者，檢察官應聲請法院裁定觀
    察、勒戒；且觀察、勒戒等處遇執行完畢釋放後，3年後再
    犯施用第一級、第二級毒品罪者，應再啟觀察、勒戒等處遇
    程序，修正後毒品危害防制條例第20條第1項、第3項分別定
    有明文。而於該條例施行前所犯施用第一級、第二級毒品案
    件，於修正施行後，偵查中之案件，由檢察官依修正後規定
    處理之，該條例第35條之1第1款亦有明文。次由該條例第20
    條第3項之修正理由略謂：施用毒品者具「病患性犯人」之
    特質，如觀察、勒戒或強制戒治執行完畢釋放後，3年後始
    再有施用毒品行為，足見其有戒除毒癮之可能，宜再採以觀
    察、勒戒方式戒除其身癮及以強制戒治方式戒除其心癮之措
    施，為能放寬觀察、勒戒或強制戒治制度之適用時機，以協
    助施用者戒除毒癮等旨，而第23條第2項之修正理由則為「
    配合修正條文第20條第3項規定，爰修正第2項規定」，可見
    該2規定彼此間確具連動關係，且立法者顯然有意藉由此次
    修法以放寬觀察、勒戒或強制戒治制度，當亦同時限縮對施
    用毒品者依法追訴處罰之範圍。另依第23條第2項之文義解
    釋，可知被告再犯（含3犯以上）第10條之罪，如距最近1次
    犯同罪經依第20條第1項、第2項規定令觀察、勒戒或強制戒
    治執行完畢釋放後3年內，固應依法追訴，惟如已逾3年，即
    應再令觀察、勒戒，且不因其間是否另犯該罪經起訴、判刑
    或執行而有不同，方足落實此次寬厚刑事政策之變革，且不
    逾越第23條第2項有關起訴程式要件之法條文義（最高法院1
    09年度台上字第3098號、第3240號判決意旨、109年度台上
    大字第3826號裁定意旨可資參照）。
  ㈡依修正前（即現行）之毒品危害防制條例第24條第1項規定：
    檢察官對施用毒品之被告得為「附命完成戒癮治療之緩起訴
    處分」，無論其屬「初犯或觀察、勒戒、強制戒治執行完畢
    釋放後3年後再犯」或「觀察、勒戒、強制戒治執行完畢釋
    放後3年內再犯」皆然，而得排除觀察、勒戒等處遇及起訴
    規定之適用。亦即我國對於施用毒品者之司法處遇模式，係
    採取「觀察、勒戒或強制戒治」及「附命完成戒癮治療之緩
    起訴處分」雙軌制，受附命完成戒癮治療緩起訴處分之被告
    ，可在社區處遇支援下，不中斷其原有工作、學業及人際網
    路，獲得戒毒自新機會，其運作模式主要係由醫療機構以門
    診方式執行戒癮治療，由地檢署觀護人負責追蹤輔導、定期
    驗尿。被告若依緩起訴處分條件完成戒癮治療完畢，實質上
    已接受等同「觀察、勒戒或強制戒治」執行完畢釋放之處遇
    ，自毋庸再採取「觀察、勒戒或強制戒治」方式，重啟戒除
    毒癮處遇程式。
  ㈢衡酌機構外之命附條件緩起訴處遇相較於機構內之觀察、勒
    戒及強制戒治而言，前者乃結合醫師、觀護人、社工心理諮
    商等不同領域之專業人員參與之治療措施，目的除在戒除施
    用毒品者身癮、心癮外，並使其能經由於機構外之社會參與
    及接觸，重新塑造生活紀律，改變病態行為，以達治療「病
    患性犯人」之效果；相較於後者於勒戒處所、戒治處所內之
    觀察、勒戒或強制戒治而言，仍不失為監禁治療，且其管理
    人員均為監所矯正人員，各處所之資源多寡、專業人才比例
    又不盡相同，未能跳脫「收容」功能大於「戒治」之刑罰樣
    貌。是以，附命緩起訴處分係屬機構外之處遇措施，而與觀
    察、勒戒等機構內之處遇方式有異，此亦經立法者於同條例
    第24條第2項之修正理由中清楚指明：「緩起訴處分是利用
    機構外之處遇，協助施用毒品者戒除毒癮，為達成戒除毒癮
    之目的，於撤銷緩起訴處分後，宜由檢察官依法繼續偵查或
    起訴，亦即仍有現行條文第20條觀察、勒戒及強制戒治制度
    之適用，俾利以機構內之處遇方式協助其戒除毒癮，亦得為
    不同條件或期限之緩起訴處分」等語；加以新修正之毒品危
    害防制條例第24條第2項，對於撤銷附命緩起訴後之偵查作
    為亦已修正為「前項緩起訴處分，經撤銷者，檢察官應繼續
    偵查或起訴」，而非如修正前「前項緩起訴處分，經撤銷者
    ，檢察官應依法追訴」，顯見立法者已有意區分機構外之處
    遇措施（附命緩起訴之戒癮治療）與機構內之處遇方式（觀
    察、勒戒、強制戒治），且認兩者並非互斥之選擇途徑，而
    是授權執法者依照個案之具體狀況擇其一或接續適用。
  ㈣綜上所述，本院認立法者基於施用毒品者具「病患性犯人」
    之特質及施用毒品者戒癮治療多元處遇模式之改良，而於新
    法第24條有意區分附命緩起訴處分之機構外處遇措施及觀察
    、勒戒等機構內之處遇機會，並將之視為不同之處遇方式，
    而希冀藉由醫療機構等社政單位之專業評估後，使毒品施用
    者獲得有利於戒除毒品之適當處遇，則執法者自不能在未經
    實質評估之情況下，任意剝奪其不同處遇措施之機會。又本
    於權力分立原則，法院對檢察官職權行使，應予以尊重，雖
    非謂不得為適度之司法審查，惟對於施用毒品者本次所犯如
    距最近一次觀察、勒戒或強制戒治執行完畢釋放後，已逾3
    年者，檢察官既得本於立法者所賦與之職權裁量是否聲請法
    院裁定觀察、勒戒或為命附條件（現行法僅能附命完成戒癮
    治療）緩起訴處分之多元化處遇，即聲請法院裁定機構內之
    觀察、勒戒並非檢察官所得採取之唯一途徑，法院自不能僭
    越檢察官之職權，逕對施用毒品者裁定應予觀察、勒戒或強
    制戒治。況除應尊重檢察官選擇依聲請觀察勒戒或命附戒癮
    條件緩起訴處分等裁量權，同時並應使施用毒品者有機會於
    偵查中陳述適合之戒癮治療或戒毒處遇之機會，以保障其陳
    述權，始與此次修法放寬觀察勒戒或強制戒治制度適用時機
    之寬厚目的相符。從而，倘被告本次所犯施用毒品罪，符合
    上揭「3年後再犯」之情形者，依本次修正後之毒品條例第2
    0條第3項、現行第24條等規定，即應由檢察官基於一次性之
    整體規劃而重啟治療處遇程序，視個案情形，是否適合「觀
    察、勒戒或強制戒治」或給予「附命完成戒癮治療緩起訴處
    分」之機會，自不得逕予追訴處罰（最高法院109年度台上
    字第3826號判決意旨參照）。
五、查被告前因施用毒品案件，經本院以89年度毒聲字第297號
    號裁定送觀察、勒戒後，因認無繼續施用毒品之傾向，於89
    年5月7日釋放出所而執行完畢。再因施用毒品案件經臺灣臺
    南地方檢察署檢察官以91年度毒偵字第633號提起公訴並聲
    請強制戒治，由本院裁定令入治處所強制戒治後，再以92年
    毒聲字第200號裁定停止戒治，並於92年2月12日釋放出所，
    有臺灣高等法院被告前案紀錄表1份附卷可查。
    　　本件檢察官起訴被告施用第一、二級毒品之時間為108
    年11月9日、109年2月15日、109年4月29日，距離前次強制
    戒治執行釋放日（92年2月12日）均已逾3年，雖被告在此期
    間曾多次因施用毒品案件，經法院判處罪刑及執行，惟依前
    揭規定及說明，「3年後再犯」之認定，不因被告於其間曾
    先後多次因施用毒品案件經起訴、判刑或執行而受影響，是
    被告本案施用毒品行為既距離前次強制戒治執行釋放日均已
    逾3年，仍屬毒品條例第20條第3項所規定之「3年後再犯」
    ，均應依毒品危害防制條例第20條第3項、現行第24條等規
    定，由檢察官基於一次性之整體規劃而重啟治療處遇程序，
    視個案情形，是否適合「觀察、勒戒或強制戒治」或給予「
    附命完成戒癮治療緩起訴處分」之機會，使被告能再獲得治
    療之機會，俾落實此次寬厚刑事政策之改革。從而，檢察官
    就本件被告施用毒品案件提起公訴，其起訴程序即屬違背規
    定，本院自應諭知不受理之判決。
六、據上論斷，應依刑事訴訟法第303條第1款、第307條，判決
    如主文。
中　　華　　民　　國　　110 　年　　4 　　月　　27　　日
                    刑事第二庭審判長法　官  鄭文祺
                                    法  官  王惠芬
                                    法  官  李音儀
以上正本證明與原本無異。　　　　　　　　　　　　　　　 
如不服本判決應於收受本判決後20日內向本院提出上訴書狀，並
應敘述具體理由。其未敘述上訴理由者，應於上訴期間屆滿後20
日內向本院補提理由書狀（均須按他造當事人之人數附繕本）「
切勿逕送上級法院」。 　　　　　　　
                                    書記官  吳昕韋　　　
中　　華　　民　　國　　110 　年　　4 　　月　　30　　日